ACORDAO-COMPLETO-2356755

ACÓRDÃO 1532/2019 ATA 24/2019 - PLENÁRIO

VISTOS, relatados e discutidos estes autos de Solicitação do Congresso Nacional formulada, por meio do Ofício 138/2018/CFFC-P, de 19/11/2018, pelo presidente da Comissão de Fiscalização Financeira e Controle da Câmara dos Deputados, com fulcro na Proposta de Fiscalização e Controle 83/2016 de autoria do Deputado Federal Hugo Motta;
ACORDAM os Ministros do Tribunal de Contas da União, reunidos em Sessão do Plenário, diante das razões expostas pelo relator, em:
9.1. dar ciência ao Exmo. Sr. Léo Motta, atual presidente da Comissão de Fiscalização Financeira e Controle da Câmara dos Deputados, ao Exmo. Sr. Roberto de Lucena, por ter ocupado a presidência da referida Comissão, e ao Deputado Hugo Motta, autor da proposta de fiscalização, que, conforme descrito no relatório e voto que subsidiaram a presente deliberação, a empresa Petróleo Brasileiro S.A. - Petrobras aplicou a maioria das medidas sugeridas pela extinta CPI da Petrobras ou outras equivalentes com o fito de eliminar ou reduzir os problemas identificados, seja em atendimento às recomendações contidas no relatório final daquela Comissão ou em decorrência do novo contexto jurídico-normativo estabelecido pela Lei 13.303/2016;
9.2. dar ciência desta deliberação à Petróleo Brasileiro S.A. (Petrobras) , ressaltando-se que o Relatório e o Voto que a acompanham podem ser consultados no endereço ;
9.3. considerar a presente Solicitação integralmente atendida e arquivar os autos, nos termos dos arts. 169, inciso II, do Regimento Interno do TCU e 17, inciso I, da Resolução - TCU 215/2008.

Solicitação do Congresso Nacional que requer o acompanhamento das decisões e recomendações elaboradas e constantes no relatório da CPI da Petrobrás.

Petróleo Brasileiro S.A. - Petrobras.

3. Interessados/Responsáveis: não há.

13.1. Ministros presentes: José Mucio Monteiro (Presidente), Benjamin Zymler, Aroldo Cedraz (Relator), Raimundo Carreiro e Ana Arraes.
13.2. Ministros-Substitutos convocados: Augusto Sherman Cavalcanti e Marcos Bemquerer Costa.
13.3. Ministros-Substitutos presentes: André Luís de Carvalho e Weder de Oliveira.

AROLDO CEDRAZ

Transcrevo a seguir instrução elaborada pela Secretaria de Fiscalização de Infraestrutura de Petróleo e Gás Natural (peça 18) , que contou com a anuência dos dirigentes da unidade técnica (peças 19 e 20) .
“INTRODUÇÃO
1.	Trata-se de Solicitação do Congresso Nacional (SCN) instaurada em decorrência da Proposta de Fiscalização e Controle 83/2016, de autoria do Exmo. Sr. Deputado Federal Hugo Motta, encaminhada pelo Exmo. Sr. Deputado Federal Roberto de Lucena, presidente da Comissão de Fiscalização Financeira e Controle da Câmara dos Deputados, por meio do Ofício 138/2018/CFFC-P, de 19/11/2018 (peça 1) .
2.	O documento encaminhado requer do TCU a “realização de auditoria operacional na Petrobras para examinar a aplicação das medidas sugeridas pela extinta CPI [Comissão Parlamentar de Inquérito] da Petrobras ou outras providências equivalentes adotadas para eliminar ou reduzir os problemas identificados” (peça 1, p. 5-6) .
HISTÓRICO
3.	Em 21/12/2018, mediante instrução inicial da presente SCN, apontou-se, resumidamente, que o relatório final da CPI, de outubro de 2015, teria endereçado recomendações à Petrobras que preconizaram, basicamente, mecanismos de reforço de governança, controle e transparência (peça 7) . A instrução também apontou que, com o posterior advento da Lei 13.303/2016 (Lei das Estatais) , do Decreto 8.945/2016, que a regulamentou, ou outros instrumentos de governança adotados internamente na Petrobras, como a criação da Diretoria de Governança, Risco e Conformidade ou a alteração de seu estatuto social, muitos dos mecanismos de reforço recomendados, eventualmente, poderiam já ter sido implementados, motivo pelo qual se propôs diligenciar à Petrobras para que informasse as providências adotadas em face das recomendações.
4.	Em 31/1/2019, mediante despacho, o Ministro Aroldo Cedraz concluiu que a solicitação deveria ser conhecida, manifestou concordância com a proposta da Unidade Técnica e determinou a realização da diligência nos termos propostos (peça 9) .
5.	Realizou-se a diligência por meio do Ofício 0114/2019-TCU/SecexEstataisRJ, de 1/2/2019 (peça 10) .
6.	Em resposta, a Petrobras apresentou, em 22/2/2019, a carta GAPRE 0040/2019 (peça 12, com itens não digitalizáveis) e, em 2/4/2019, em complemento, a carta GAPRE 0083/2019 (peças 15, com itens não digitalizáveis, 16 e 17) .
7.	Na primeira parte da resposta, a Petrobras esclareceu que, em cumprimento à solicitação oriunda da Comissão de Fiscalização e Controle da Câmara dos Deputados, a companhia teria emitido as cartas GAPRE 0036/2016 e GAPRE 0091/2016, que continham esclarecimentos sobre as medidas adotadas no âmbito da empresa para a implementação das recomendações (peça 12, p. 2) .
8.	A carta GAPRE 0036/2016, de 27/1/2016, contém apenas a informação de que a Petrobras teria constituído grupo de trabalho com o objetivo de analisar a viabilidade, sob os aspectos técnico, jurídico e econômico, das recomendações referentes à Petrobras contidas no Relatório Final da CPI (peça 12, p. 6-10) .
9.	A carta GAPRE 0091/2016, por sua vez, contém o relatório de andamento das recomendações aprovadas no relatório final da CPI, emitido em 11/3/2016 (peça 12, p. 11-22) .
10.	No complemento da resposta à diligência, a Petrobras apresentou informações adicionais e atualizadas sobre o atendimento das recomendações (peças 15, 16 e 17) .
11.	Esta instrução destina-se ao confronto das recomendações constantes do relatório final da CPI (peça 6, p. 737-739) com as medidas adotadas pela Petrobras, conforme descrito nas cartas GAPRE 0091/2016 (peça 12, p. 11-22) e 0083/2019 (peça 15) , com o objetivo de examinar em que medida as recomendações foram cumpridas, de forma a subsidiar o encaminhamento da solicitação formulada nos presentes autos.
EXAME TÉCNICO
12.	A Comissão Parlamentar de Inquérito da Petrobras investigou a prática de atos ilícitos e irregulares referentes a superfaturamento e gestão temerária na construção de refinarias, constituição de empresas com objetivos ilegítimos, construção e afretamento de navios, além de irregularidades na operação da companhia Sete Brasil e na venda de ativos da estatal na África. As reuniões da Comissão ocorreram entre 26/2 e 14/10/2015 (peça 1, p. 2) .
13.	O capítulo XVI do relatório final da CPI, que trata das conclusões, e o capítulo XVII, que trata dos encaminhamentos e recomendações, estão juntados à peça 6 (p. 627-636 e 737-742) . De acordo com o relatório, foram direcionadas quatorze recomendações à Petrobras.
14.	Com o objetivo de analisar em que medida as recomendações do relatório foram cumpridas pela Petrobras, o que consiste, em essência, no pedido formulado nesta SCN, reproduzir-se-á, para cada recomendação, as respostas apresentadas pela Petrobras, em um primeiro momento, à Comissão de Fiscalização e Controle da Câmara dos Deputados, e, posteriormente, ao TCU. Far-se-á, em seguida, um exame de mérito a respeito da adequação das providências adotadas para dar cumprimento às recomendações.
15.	É importante atentar que o Capítulo XVII do relatório final da CPI, conforme mencionado, contém quatorze recomendações endereçadas à Petrobras e suas subsidiárias (peça 6, p. 737-739) . Todavia, a resposta enviada pela Petrobras à Comissão, em março de 2016, contém uma lista de recomendações diferente, embora a maioria seja coincidente com a lista constante do relatório final (peça 12, p. 11-22) . Utilizar-se-á como parâmetro para a presente instrução a lista existente no relatório final da CPI, por ser essa a lista sobre a qual se refere a solicitação apresentada, as quais serão reproduzidas uma a uma a seguir.
16.	Esclarece-se que algumas recomendações serão examinadas em conjunto, em razão de se referirem a questões conexas.
17.	Recomendação 1: “segregar (separar) o processo de compras e contratações de bens e serviços nas fases de aquisição, administração de contrato e pagamento. Assim, quem compra não poderá cuidar da execução do contrato e quem administra o contrato não poderá realizar o pagamento aos fornecedores. Pretende-se, por meio da segregação de funções, mitigar o risco de conflito de interesses entre empregados, gestores e fornecedores” (peça 6, p. 737) .
18.	Resposta da Petrobras à Comissão: a empresa informou que a prática já era realizada em relação à contratação de bens, mas que a estatal se encontrava em processo de reestruturação, cuja previsão de finalização era ao final de 2016 (peça 12, p. 12) .
19.	Resposta complementar da Petrobras ao TCU: sustentou que a segregação de funções teria sido contemplada por meio da reestruturação finalizada em setembro de 2016, por intermédio da qual foi instituída a área específica denominada de Suprimento de Bens e Serviços (SBS) , que passou a agrupar as áreas de contratação de toda a companhia. A nova estrutura teria sido desenhada visando separar os papéis e responsabilidades, segregando as funções, isto é, a distinção da unidade que contrata daquela que especifica, mede e confere o cumprimento do que foi contratado. Assim, segundo a empresa, a prática recomendada tem sido adotada em relação à contratação de bens e serviços, com controles que garantem a segregação de funções entre as seguintes atividades: a) elaboração do orçamento/projeto básico/projeto executivo; b) coordenação da licitação/condução do processo de contratação; c)  aprovação da contratação; d) fiscalização do contrato. Acrescentou que diversos padrões foram revisados para garantir a conformidade com a segregação de funções entre as atividades mencionadas (peça 15, p. 2) e apresentou, como exemplo de padrão revisado, o PP-1PBR-00501 - REALIZAR ORÇAMENTAÇÃO, cujo item 3.1.3 trataria da segregação de funções na elaboração do orçamento referencial.
	Análise
20.	O padrão PP-1PBR-00501 (peça 17, p. 80-101) , aprovado em 27/9/2018, que descreve as etapas do processo de orçamento referencial para as contratações de bens e serviços da Petrobras, apresenta item específico que trata da segregação de funções.
21.	Conforme o item 3.1.3.3 do referido documento, “é obrigatória a segregação entre a elaboração do Orçamento Referencial e a atividade de contratação”. Seus subitens ainda estabelecem que os empregados elaboradores do orçamento não poderão participar da comissão de licitação ou negociação, tampouco aprovar a contratação. E vai além ao proibir a atribuição dos processos de elaboração e aprovação do orçamento e de condução do processo de contratação a uma mesma gerência setorial (peça 17, p. 82-83) .
22.	Em adição, o Regulamento de Licitações e Contratos da Petrobras – RLCP (peça 17, p. 102-169) , aprovado em 26/6/2018 para regulamentar o novo regime jurídico estabelecido pela Lei das Estatais (Lei 13.303/2016) , em seu art. 61, estabelece que as licitações promovidas pela Petrobras serão processadas e julgadas por Comissão Permanente ou Especial de licitações ou, ainda, poderão ser processadas por pregoeiros formalmente designados – no caso de pregões (peça 17, p. 125) .
23.	É importante destacar que o RLCP descreve no art. 63 as atribuições da Comissão de Licitação e do Pregoeiro. Entre as diversas atribuições, não está a de participar ou elaborar os orçamentos de referência, o que reforça a segregação de funções objetivada.
24.	Diante do exposto, considerando o novo contexto jurídico-normativo estabelecido pela Lei 13.303/2016, que desencadeou a edição do RLCP, bem como considerando a reestruturação interna destacada pela companhia, com a criação da área de SBS, que buscou imprimir maior segregação de funções das diversas etapas dos processos de licitações e contratos, entende-se que esta recomendação foi satisfatoriamente cumprida.
25.	Recomendação 2: “utilizar, preferencialmente, licitação por concorrência para as compras e contratações de bens e serviços de valores relevantes. A relevância deve ser estabelecida pelo conselho de administração da Petrobras, por proposta da diretoria executiva” (peça 6, p. 737) .
26.	Resposta da Petrobras à Comissão: limitou-se a informar que seria desenvolvida, até abril de 2016, proposição nesse sentido (peça 12, p. 12) .
27.	Resposta complementar da Petrobras ao TCU: defendeu que, com a implementação da Lei 13.303/2013, a Petrobras passou a ter novas regras de contratação. De acordo com a lei e o Regulamento de Licitações e Contratos da Petrobras, as licitações públicas serão preferencialmente processadas por meio eletrônico, podendo ser executadas pelo modo de disputa aberto, modo de disputa fechado, pela combinação de ambos os modos e, ainda, pelo pregão, para os casos de bens e serviços comuns. Acrescentou que não se deve mais falar, portanto, nas modalidades de licitação previstas no Decreto 2.745/1998 (concorrência, convite, tomada de preços, entre outras) , tendo em vista que a estatal passou a ter um estatuto próprio (peça 15, p. 3) .
	Análise
28.	Neste ponto, é importante perceber que o relatório final da CPI foi emitido em outubro de 2015, época em que as licitações da Petrobras eram efetivamente regidas pelo Decreto 2.745/1998 e a Petrobras estaria utilizando, primordialmente, a modalidade convite. A Lei 13.303, de 30 de junho de 2016, dispõe sobre o estatuto jurídico das empresas estatais e estabelece regras próprias para o regime de licitações e contratos, conforme informado pela Petrobras.
29.	A estatal, quando regulamentou seu procedimento licitatório (RLCP) , não definiu modalidades de licitação, apenas estabeleceu o modo de disputa (aberto, fechado ou combinação entre eles) e os parâmetros gerais a serem seguidos, como o prazo mínimo entre a publicação do edital e a apresentação das propostas, por exemplo. Sabe-se que o maior ou menor nível de controle é direcionado pelos limites de alçada que, a depender do valor da contratação intentada, pode demandar a autorização do diretor da área, da Diretoria Executiva ou até mesmo do Conselho de Administração.
30.	Diante do exposto, embora não se tenha comprovado o cumprimento da recomendação, em razão do advento da nova Lei das Estatais, Lei 13.303/2016, que alterou o estatuto jurídico das licitações e contratos e estabeleceu novas modalidades, bem como da edição do RLCP, que detalhou as formas de execução de licitação no âmbito da companhia, considera-se que o assunto deve ser considerado saneado.
31.	Recomendação 3: “à Auditoria Interna para avaliar periodicamente as compras e contratações de bens e serviços por meio da licitação por convite, de modo a mitigar o risco de direcionamento da carta-convite para uma única empresa ou grupo de empresas, dando ciência da avaliação à diretoria executiva, ao comitê de auditoria e ao conselho de administração. Caso a Auditoria Interna execute testes nos contratos por amostragem aleatória, deverá utilizar confiança estatística de 95% e, no máximo, 5% de erro amostral. A avaliação do possível direcionamento ao fornecedor selecionado na amostra será retrospectiva dos últimos cinco anos” (peça 6, p. 737) .
32.	Resposta da Petrobras à Comissão: informou que a prática já é adotada pela Auditoria Interna e os resultados dos trabalhos constam dos relatórios trimestrais que rotineiramente são encaminhados à Diretoria Executiva, Comitê de Auditoria e Conselho de Administração (peça 12, p. 12) .
33.	Resposta complementar da Petrobras ao TCU: limitou-se a ratificar o exposto acima (peça 15, p. 3) .
	Análise
34.	Embora a Lei 13.303/2016 tenha alterado o procedimento licitatório a ser observado pela companhia – conforme tratado no tópico anterior –, eliminando a modalidade convite, mantém-se a essência da recomendação exarada, no sentido de a Auditoria Interna avaliar os processos de compra de forma a mitigar o risco de uma única empresa ou grupo de empresas receber tratamento diferenciado.
35.	A recomendação em questão pode ser dividida em quatro partes: a primeira recomenda a avaliação periódica das compras e contratações, a segunda recomenda a ciência dos resultados às instâncias de governança, a terceira recomenda parâmetros estatísticos a serem seguidos nos testes por amostragem e a quarta estabelece uma avaliação temporal passada dos últimos cinco anos.
36.	Nesses termos, entende-se que as duas primeiras partes são satisfatoriamente cumpridas pela Petrobras, uma vez que os planos anuais de Auditoria Interna sempre preveem testes em licitações e contratos, dando-se ciência dos resultados às instâncias de governança. Tal constatação pode ser observada nos relatórios anuais de atividades de Auditoria Interna, disponíveis em http://transparencia.petrobras.com.br/auditoria, ou no Relatório de Atividades de Governança e Compliance (peça 16, p. 33-40) 
37.	Porém, não há elementos que apontem que a Petrobras siga os parâmetros estatísticos recomendados, tampouco que tenha realizado a avaliação temporal dos últimos cinco anos.
38.	De todo modo, verifica-se nos diversos documentos trazidos pela Petrobras e naqueles disponíveis em seu sítio de internet e no Portal da Transparência que diversas e importantes modificações foram implementadas na empresa e, em especial, na unidade de Auditoria Interna, destacando-se (fonte: RAINT 2018, disponível em http://transparencia.petrobras.com.br/) :
- Em outubro de 2018 a Auditoria Interna da Petrobras recebeu o certificado internacional que atesta a qualidade de seus processos de Auditoria Interna, concedido pelo Instituto Internacional dos Auditores Internos do Brasil (IIA) . A certificação reforça o comprometimento da unidade com a melhoria contínua da governança e o alinhamento com as melhores práticas internacionais de Auditoria Interna, de gerenciamento de riscos e de conformidade;
- Foram admitidos 37 novos profissionais, em 14/11/2018, advindos de processo seletivo externo;
- O Conselho de Administração aprovou, em janeiro de 2018, a atualização do Regulamento da Auditoria Interna da Petrobras, que teve como objetivo adequá-lo às últimas alterações promovidas pelo IIA em seus normativos;
- Ao longo de 2018, foram realizadas atividades internas voltadas para a reavaliação de metodologias, programas de trabalho, treinamento da equipe e demais atividades internas, visando à melhoria contínua dos processos.
39.	Ressalte-se que consta no RAINT 2018 que os ajustes da metodologia para execução das auditorias aprimoraram principalmente a cobertura dos processos de governança, gerenciamento de riscos e controles, bem como fortaleceu o planejamento dos trabalhos com base em avaliação de risco, a documentação suporte aos trabalhos e as rotinas de supervisão.
40.	Constam, também do RAINT 2018, as seguintes informações sobre a atuação da Auditoria Interna em relação às mudanças na normatização de licitações e contratos:
 (...) Com a entrada em vigor da Lei 13.303, a companhia passou por uma fase de transição nos modelos de contratação, que nos impôs a atuar em um ambiente onde nossas amostras podem contemplar dois modelos de contratação, o que demandou a criação de novos programas de trabalho e a necessidade de ampliar os trabalhos para contemplar a verificação das duas modalidades. (...) 
 (...) - Auditoria Contínua: Através da aplicação de testes automáticos e frequentes sobre as bases de dados corporativas, as atividades da Auditoria Contínua reforçam a atuação da Auditoria Interna na detecção de eventuais irregularidades ou situações merecedoras de melhor análise, visando a mitigação dos riscos relevantes dos processos da companhia. Atualmente, os exames englobam os segmentos de Contratação de Bens e Serviços, Licitações (conforme a Lei 13.303/2016) e Comercialização de Produtos. Em 2019, além da ampliação dos testes de Licitações e Comercialização, os exames englobarão o processo de Viagens/Hospedagens, conforme priorização do CAE.
41.	Nesse contexto, entende-se que, embora a Petrobras não tenha trazido informações específicas relativas a seus trabalhos de auditoria em licitações e contratos realizados com base em “amostragem aleatória” que garanta “confiança estatística de 95% e, no máximo, 5% de erro amostral”, vale destacar que as normas e procedimentos de auditoria possuem, via de regra, natureza indicativa, devendo ser adaptados ao caso concreto pelos responsáveis pela aplicação dos testes, de acordo, inclusive, com seu conhecimento prévio sobre o tema a ser fiscalizado, de forma a conferir maior eficiência e efetividade aos trabalhos.
42.	Assim, em que pese o fato de a Petrobras não ter logrado êxito em comprovar a confiança estatística sugerida, bem como o limite referente ao erro amostral, entende-se que a questão também pode ser considerada saneada, já que o aperfeiçoamento dos processos e o alinhamento com as melhores práticas de Auditoria Interna (demonstrado pela certificação pelo IIA) têm o condão de maximizar a efetividade dos trabalhos da referida unidade e mitigar o risco de direcionamento dos convites para uma única empresa ou grupo de empresas, que é o cerne da recomendação.
43.	Ademais, como se verá no tópico seguinte, os procedimentos de licitação da Petrobras deixaram de ser realizados mediante cartas-convite, tornando público e de livre acesso a participação de qualquer interessado, tornando ainda menor o risco de direcionamento dos convites.
44.	Diante do exposto, conclui-se que a recomendação foi cumprida parcialmente e que os diversos aperfeiçoamentos implementados na estrutura da Petrobras e na sua unidade de Auditoria Interna, bem como as modificações no regime jurídico aplicável às licitações e contratos da estatal, permitem concluir que a questão específica abordada na recomendação 3 do relatório da CPI encontra-se devidamente saneada, não sendo necessário, por ora, a implementação de medidas de controle externo específicas.
45.	Recomendação 4: “à Auditoria Interna para avaliar periodicamente o cadastro corporativo de fornecedores (inscrição, renovação e reexame) de modo a mitigar o risco de restringir a concorrência entre os fornecedores, dando ciência da sua avaliação à diretoria executiva, ao comitê de auditoria e ao conselho de administração” (peça 6, p. 737) .
46.	Resposta da Petrobras à Comissão: informou que, para o segundo trimestre de 2016, a recomendação estaria contemplada no trabalho da Auditoria Interna, relativo ao acompanhamento da implantação de melhorias previstas no Programa de Melhorias na Gestão da Base de Fornecedores de Bens e Serviços da Petrobras (PGBF) (peça 12, p. 13) .
47.	Resposta complementar da Petrobras ao TCU: esclareceu que adequou seus procedimentos à Lei 13.303/2016 e deixou de realizar licitações por meio de convite a fornecedores, procedimento este que tinha por base a consulta ao cadastro da Petrobras. Segundo a empresa, com o novo regramento, os processos licitatórios são abertos ao mercado, não havendo restrição aos participantes, sendo reduzido o risco atualmente associado ao cadastro de fornecedores, o que não justificaria a inclusão de um exame específico no plano anual de atividades. Nada obstante, registrou que faz parte dos programas de trabalho a avaliação dos procedimentos adotados na fase de habilitação, verificação que se aplica também a fornecedores cadastrados na Petrobras eventualmente vencedores dos processos licitatórios analisados pela Auditoria Interna (peça 15, p. 3) .
	Análise
48.	A Petrobras informou que os procedimentos licitatórios, atualmente, são abertos ao mercado, não havendo restrição aos participantes e sendo reduzido o risco associado ao cadastro de fornecedores.
49.	Ao analisar o Regulamento de Licitações e Contratos da Petrobras (peça 17, p. 102-169) , verifica-se que ainda existem o procedimento de pré-qualificação (capítulo I) e o registro cadastral (capítulo II) .
50.	O art. 18 fixa que sempre que a Petrobras entender conveniente iniciar procedimento de pré-qualificação de fornecedores ou bens, publicará convocação para que quaisquer interessados demonstrem o cumprimento das exigências. No mesmo sentido, o § 1º do art. 22 estabelece que o cadastro é o banco de dados que reúne as informações de prestadores de serviços e fornecedores de bens e ficará permanentemente aberto para inscrição de novos interessados. Trata-se, ao menos em tese, de procedimentos acessíveis por quaisquer interessados que cumpram os requisitos exigidos.
51.	Dessa forma, embora ainda seja possível a realização de processo de pré-qualificação, esse não se confunde com a modalidade convite, amplamente utilizada no período em que se identificaram as irregularidades tratadas no âmbito da CPI. Portanto, pode-se considerar, de fato, que resta reduzido o risco associado ao cadastro de fornecedores da Petrobras.
52.	Diante do exposto, embora a recomendação não tenha sido cumprida, em razão do advento da nova Lei das Estatais, Lei 13.303/2016, que alterou o estatuto jurídico das licitações e contratos e estabeleceu novas modalidades, e do Regulamento de Licitações e Contratos da Petrobras, considera-se que o assunto deve ser considerado saneado, uma vez que o procedimento de pré-qualificação e o registro cadastral são, de acordo com a nova regulamentação, acessíveis por quaisquer interessados que cumpram os requisitos exigidos.
53.	Recomendação 5: “os contratos de bens e serviços devem ser formalizados por prazo determinado, evitando-se assim as renovações automáticas que impedem a renegociação” (peça 6, p. 737) .
54.	Resposta da Petrobras à Comissão: informou que a prática de formalização de contratos por prazo determinado já é adotada pela companhia, com recomendação de que as renovações sejam precedidas por negociação” (peça 12, p. 14) .
55.	Resposta complementar da Petrobras ao TCU: em resumo, esclareceu que a Lei 13.303/2016 alterou o regime de licitações e contratos, porém, em razão do período de transição estabelecido de 24 meses, durante um certo período vigoraram contratos executados segundo as regras antigas do Decreto 2.745/1998 e outros pela nova Lei das Estatais. Nesse sentido, sustentou que tanto o item 7.1.3.e do Decreto e o art. 71 da Lei das Estatais estabelecem que os contratos devem ser celebrados por prazo determinado. Acrescentou que essas disposições legais estão refletidas em atos normativos internos da empresa (peça 15, p. 4-5) .
	Análise
56.	O relatório da CPI, na parte em que discorre sobre as compras e contratações de bens e serviços na Petrobras, menciona sobre o projeto de lei PLS 555, de 2015, à época ainda em tramitação, e aduz que “a regulamentação dos procedimentos de licitação e contratos já encontra uma proposição legislativa razoável”, recomendando sua aprovação. A despeito disso, resolve por fazer recomendações à Petrobras, entre elas a que ora se analisa (peça 6, p. 630-631) .
57.	Tendo em vista que o relatório foi elaborado antes da aprovação do PLS 555, que se converteu na Lei 13.303/2016, conforme se verifica no site do Senado Federal (https://www25.senado.leg.br/web/atividade/materias/-/materia/122838) , entende-se que as novas disposições da lei e as normas internas no âmbito da Petrobras, em especial o RLCP, sejam suficientes para atestar o cumprimento, ao menos do ponto de vista normativo, da recomendação.
58.	Diante do exposto, considera-se que esta recomendação foi satisfatoriamente cumprida.
59.	Recomendação 6: “revisar os contratos com fornecedores (serviços, suprimentos e etc.) com o fim de apurar irregularidades e desvios éticos de empregados ou ex-empregados” (peça 6, p. 737) .
60.	Resposta da Petrobras à Comissão: informou que, além de contar com trabalhos rotineiros de Auditoria Interna, a empresa teria instaurado diversas comissões internas de apuração para averiguar indícios de fraude e corrupção. Acrescentou que, em outubro de 2014, teriam sido contratados escritórios de investigação interna independentes, tendo sido aplicadas medidas disciplinares a empregados comprovadamente envolvidos em ilícitos. Adicionou que a Petrobras também estaria participando ou acompanhando ações judiciais em trâmite, seja para apurar penalmente a responsabilidade de ex-empregados, seja para tentar recuperar recursos ilicitamente desviados (peça 12, p. 14-15) .
61.	Resposta complementar da Petrobras ao TCU: reafirmou o que já havia sido informado à Comissão, bem como detalhou e atualizou dados referentes aos valores em questão. Mostrou que, até àquele momento, a soma dos pedidos das ações de indenização ultrapassava R$ 13 bilhões, além de R$ 33 bilhões pedidos em multas, bem como o acompanhamento ou a participação na tramitação de dezenas de ações judiciais. Adicionou que, desde 2012 e 2013, adota como padrão cláusula de compromisso de anticorrupção em seus contratos, que teria sido reformulada após a Operação Lava Jato, o que já teria dado causa à rescisão de contratos. Ao final, alertou que “a revisão de todos os contratos celebrados pela companhia se mostra operacionalmente difícil de ser viabilizada, em virtude da enorme quantidade de contratações realizadas anualmente” (peça 15, p. 5-7) .
	Análise
62.	A recomendação traz um comando geral para que a estatal revisasse os contratos com fornecedores, mas não detalha a forma que deveria ser feita e nem a sua abrangência.
63.	Na mesma linha que vem sendo adotada no exame destas recomendações, é importante perceber que o relatório final da CPI foi emitido em outubro de 2015. Desde então, promoveram-se diversas mudanças normativas (nova Lei das Estatais e seu Decreto regulamentador, revisão de boa parte das normas internas da Petrobras que disciplinavam as contratações) e mudanças institucionais, como a criação ou alteração de instrumentos de governança internos, a exemplo da criação da Diretoria de Governança, Risco e Conformidade, dos Comitês de assessoramento da Diretoria Executiva e do Conselho de Administração ou a alteração de seu estatuto social.
64.	Aliado a isso, concorda-se com a Petrobras no sentido de ser operacionalmente difícil revisar todos os contratos. É notório também o fato de que diversas comissões internas de apuração foram instituídas no âmbito interno da Petrobras, tais como as que fundamentaram a edição do Acórdão 2724/2017-TCU-Plenário, relativas a irregularidades no afretamento de embarcações, aquelas instituídas para apuração de irregularidades nos projetos de construção de refinarias, as que investigaram o caso da compra da Refinaria de Pasadena, entre outras.
65.	Diante do exposto, considerando que foram instituídas comissões internas de apuração e que os avanços normativos e institucionais de governança na Petrobras servem para reduzir os riscos de ilícitos em contratos futuros, entende-se que a recomendação foi cumprida, devendo-se considerar o item saneado.
66.	Recomendação 7: “realizar verificações mensais de conformidade (ou de compliance) no processo de compras e contratações de bens e serviços, valendo-se, sempre que possível, do uso intensivo de sistemas de tecnologia de informação (TI) para a realização dos testes e geração de indicadores de desempenho da conformidade (KPI – Key Performance Indicator) para análise dos resultados pelas estruturas de governança. O nível de conformidade aceitável será estabelecido pelo conselho de administração da Petrobras, por proposta da diretoria executiva. Busca-se eliminar a subjetividade de avaliações feitas por pessoas, que podem sofrer influência na sua liberdade de avaliação frente a um evento não conforme” (peça 6, p. 738) .
67.	Resposta da Petrobras à Comissão: informou que a prática era parcialmente adotada com verificações periódicas de conformidade no processo de compras e contratações de bens e serviços, suportadas por sistemas de TI, porém medidas adicionais seriam tomadas para dar cumprimento integral à recomendação (peça 12, p. 15) .
68.	Resposta complementar da Petrobras ao TCU: esclareceu que, desde o segundo semestre de 2018, a Gerência Setorial de Perfis, Controles e Riscos do Processo de Suprimento de Bens e Serviços é a responsável pelas Verificações de Conformidade (VC) , pela elaboração e atualização da matriz de riscos do processo e seus controles mitigatórios, assim como a avaliação remota das conformidades do macroprocesso Suprir Bens e Serviços, por meio do uso de sistemas de Tecnologia de Informação (TI) e do cruzamento de informações do banco de dados. Complementou que estão sendo executadas 35 VCs, que são revisadas periodicamente e, trimestralmente, são enviados os resultados para a Conformidade. Todo o trabalho seria reportado no Relatório Trimestral de atividades da Conformidade, que é acompanhado pelo Comitê de Auditoria Estatutário (CAE) . Apresentou documentos comprobatórios (peça 15, p. 7-8) .
	Análise
69.	O Relatório de Atividades de Governança e Compliance – 4º trimestre de 2018, encaminhado como exemplo das verificações rotineiras de conformidade, aponta as diversas atividades incluídas nos trabalhos de monitoramento de compliance  (peça 16, p. 33-40) .
70.	No que se refere a contratos e aditivos assinados com empresas de Grau de Risco de Integridade (GRI) alto, cujo objetivo dos testes seria mitigar os riscos de compliance envolvidos no relacionamento com fornecedores assim qualificados, relata que, ao longo de 2018, teriam sido avaliados 45 processos de contratação, sendo dez durante o quarto trimestre. Em 40% desses dez contratos analisados no último trimestre foram identificadas oportunidades de melhoria, tendo sido as respectivas unidades orientadas (peça 16, p. 36) .
71.	No que tange ao painel de monitoramento de contratos em andamento, monitoram-se indicadores como: prazo de vigência acima de cinco anos, aditivos com prazo superior ao limite estabelecido em contrato, falta de tempestividade no planejamento de substituição de contrato com empresas classificadas com GRI alto e contratos firmados por emergência, sem fundamentação. No quarto trimestre, foram analisados 52 contratos (peça 16, p. 37) .
72.	Sobre verificação de conformidade, monitoram-se os seguintes indicadores: dispensa de licitação por valor inconsistente com a tabela de limites de competência, contratação com empresa impedida de transacionar com a Petrobras, enquadramento em emergência inadequado para o objeto, fornecedor registrado no SAP com domínio “@petrobras.com.br”, divisão de contratação em dispensa por valor e contratação de consultoria por inexigibilidade. Neste caso, a análise abrange 100% das operações realizadas, tendo sido identificadas 213 inconsistências, sendo tomadas as providências cabíveis (peça 16, p. 37-38) .
73.	O relatório demonstra, ainda, outros testes, como, por exemplo, relacionados a nepotismo e conflito de interesses e cadastro em assistência à saúde com mais de um cônjuge beneficiário.
74.	Além disso, a Petrobras apresentou relatórios de avaliação de conformidade (peça 16, p. 992-1036) , em que a Gerência de Conformidade solicita esclarecimentos às áreas em casos de não conformidades identificadas.
75.	Diante do exposto, entende-se que a recomendação foi satisfatoriamente cumprida, na medida em que há todo um processo formal e periódico de verificação de conformidade, com indicadores definidos e um processo de acompanhamento interno, com auxílio de sistemas de tecnologia de informação (TI) .
76.	Recomendação 8: “realizar monitoramento eletrônico nas compras e contrações de bens e serviços por meio de testes eletrônicos com configuração de parâmetros voltados para detectar desvios de comportamento de empregados, de fornecedores, ou de variáveis aplicadas aos contratos. O monitoramento eletrônico dá liberdade para que técnicos especializados possam configurar testes que detectem a “criatividade” daqueles que se desviam da ética, ou identificar o comportamento anormal de um contrato, ou de grupo de contratos” (peça 6, p. 738) .
77.	Resposta da Petrobras à Comissão: informou que a prática é parcialmente adotada por meio de verificações periódicas realizadas pela Auditoria Interna para detectar desvios de variáveis aplicadas aos contratos. Quanto à detecção de desvios de comportamento de empregados e fornecedores, a prática estaria em fase inicial de implementação, à época (peça 12, p. 15) .
78.	Resposta complementar da Petrobras ao TCU: esclareceu que o processo seria idêntico ao referido no item anterior, contudo, quando identificadas situações que necessitem de análise mais detalhada para apuração dos fatos e até apuração de responsabilidades por parte dos empregados responsáveis, todo o processo é encaminhado para a área de Apuração de Denúncias, por meio de um protocolo interno de apuração, para o devido tratamento. Apresentou documentos comprobatórios (peça 15, p. 8; peça 16, p. 32 e 991) .
	Análise
79.	Entende-se que, de fato, a recomendação deste item pode ser englobada na resposta ao item anterior. Com efeito, as verificações de conformidade incluem testes nos processos de contratação de bens e serviços em geral e incluem testes que poderiam detectar desvios de comportamento de empregados, de fornecedores ou de variáveis aplicadas aos contratos.
80.	Com efeito, os indicadores do tipo “contratos firmados por emergência, sem fundamentação”, “enquadramento em emergência inadequado para o objeto, fornecedor registrado no SAP com domínio @petrobras.com.br” e “divisão de contratação em dispensa por valor e contratação de consultoria por inexigibilidade” podem servir para detectar tais desvios.
81.	Diante do exposto, entende-se que a recomendação foi satisfatoriamente cumprida.
82.	Recomendação 9: “à Auditoria Interna para validar, de modo segregado e independente, os dados de entrada, processamento e saída dos modelos de análise de investimento utilizados para tomada de decisão na Petrobras. Constatou-se, por meio de depoimentos, que a área de engenharia da Petrobras forneceu parâmetros incorretos para o cálculo do modelo de avaliação dos investimentos (VPL – Valor Presente Líquido) , cuja inconsistência no denominado ‘Sistema Ícaros’ somente foi detectada em 2009, uma das causas da escalada de preços no projeto da Rnest” (peça 6, p. 738) .
83.	Recomendação 10: “à Auditoria Interna para realização periódica de testes de acurácia (backtesting) com objetivo de apurar a assertividade dos modelos de análise de investimento utilizados para a tomada de decisão, dando ciência do resultado à diretoria executiva, ao comitê de auditoria e ao conselho de administração. As faixas de aprovação, alerta e reprovação dos modelos, como resultado dos backtesting, devem ser estabelecidas pela diretoria executiva e aprovadas pelo conselho de administração. Caberá à Auditoria Interna, na sua avaliação, analisar as causas de reprovação e de alerta, recomendar as alterações nas variáveis dos modelos (calibragem) e, ao final, certificar as recomendações emitidas. Busca-se identificar tempestivamente um erro grave lançado nas variáveis de cálculo dos modelos de análise de investimento e evitar especulações de toda sorte, como a de superfaturamento das obras. Outro efeito positivo da verificação da assertividade dos modelos é que dá segurança aos conselheiros na decisão sobre o investimento” (peça 6, p. 738-739) .
84.	Resposta da Petrobras à Comissão: informou que a prática era parcialmente adotada pela Auditoria Interna por meio da validação de dados de entrada e saída nos trabalhos de análise de projetos de investimentos. Quanto ao processamento, alegou que seriam programados trabalhos de Auditoria de Sistemas no decorrer do exercício de 2016 (peça 12, p. 13) .
85.	Resposta complementar da Petrobras ao TCU: limitou-se a fazer referência à resposta enviada, à época, à Comissão (peça 15, p. 4) .
	Análise
86.	As recomendações em exame tratam de uma questão bastante sensível na precificação de projetos de investimento da Petrobras e também de contratos de prestação de serviços, tendo em vista que uma variável mal estimada, por mínimo que seja o desvio, pode originar uma diferença de estimativa de valores bastante consideráveis.
87.	Em termos mais concretos, para citar um exemplo, uma diferença mínima na taxa de desconto adotada para precificar o valor presente de um fluxo de caixa futuro pode levar a uma negociação desvantajosa à Petrobras. O mesmo se aplica a outras variáveis macroeconômicas usadas na precificação de projetos de investimento ou em variáveis usadas para avaliar os preços propostos em contratos de prestação de serviços.
88.	O relatório final da CPI assim se manifestou a respeito do tema (peça 6, p. 632) :
Um erro grave lançado nas variáveis do modelo de VPL, como foi o caso, implica em especulações de toda sorte, inclusive de superfaturamento das obras. Outro efeito negativo da falha é que ela induz os conselheiros a erro na tomada da decisão do investimento.
Há toda evidência de que a Petrobras apresentou falhas nos seus controles internos ao introduzir dados incorretos para o cálculo de viabilidade dos projetos de investimento e que só foram detectados em 2009. Para prevenir novas situações dessa natureza, esta comissão recomenda à Auditoria Interna da Petrobras validar, de modo segregado e independente, os dados de entrada, processamento e saída dos modelos de análise de investimento utilizados para tomada de decisão.
89.	Considerando que a Petrobras apresentou apenas informações genéricas sobre as medidas supostamente adotadas, conclui-se que não foi comprovado o atendimento integral à recomendação para que se avalie, de modo segregado e independente, os dados de entrada, processamento e saída dos modelos de análise de investimento. O mesmo pode ser dito com relação à recomendação para que seja criada uma rotina de modo a realizar periodicamente testes de acurácia (backtesting) com objetivo de apurar a assertividade dos modelos de análise de investimento.
90.	De todo modo, ainda que a questão não tenha sido integralmente saneada na forma exata proposta pela CPI em seu relatório final, entende-se não ser necessário promover ação de controle externo ou determinação específica sobre este ponto, uma vez que já tramitam no TCU diversos processos de controle externo, decorrentes de SCNs, representações, tomadas de contas especiais e fiscalizações de iniciativa própria do TCU, em que se analisam os procedimentos, métodos e avaliações feitas pela Petrobras para subsidiar a realização de seus investimentos.
91.	Desses trabalhos possivelmente decorrerão propostas de determinações e ou recomendações tendentes a instar a estatal a aperfeiçoar seus mecanismos e instrumentos de controle e avaliação de investimentos. A título ilustrativo citam-se: TC Processo 025.551/2014-0 (TCE que apura possíveis prejuízos na aquisição da Refinaria de Pasadena) ; TC Processo 035.029/2017-0 (representação sobre possíveis prejuízos decorrentes dos investimentos e posterior abandono do projeto de construção da Unidade de Fertilizantes V – UFN V da Petrobras) ; TC Processo 006.049/2014-1 (SCN sobre compra de usinas de biodiesel da BSBios) ; TC Processo 035.436/2017-4 (representação sobre possíveis irregularidades na aquisição da Refinaria de Okinawa no Japão) .
92.	É interessante notar que, quanto às possíveis superestimativas de custos dos investimentos realizados pela Petrobras, há também diversos processos específicos no âmbito do TCU que abordam, direta ou indiretamente, essas matérias, a exemplo dos TCs Processo 006.981/2014-3, Processo 004.920/2015-5, Processo 026.363/2015-1. Em especial, deve-se destacar o Acórdão 1839/2018-TCU-Plenário, exarado no âmbito do TC Processo 003.502/2016-3, em que o TCU avaliou a conduta do Conselho de Administração da Petrobras em relação a atos relativos aos projetos cuja finalidade era ampliar a capacidade de refino de petróleo no país.
93.	Nesse contexto, tendo em vista as informações prestadas pela Petrobras acerca da instituição de vários mecanismos de compliance, governança e gestão de riscos e de projetos, bem como a adoção de diversas providências jurídico-administrativas implementadas não só pela Petrobras, mas também por diferentes órgãos de controle, tais como o MPF, o TCU e a CGU, entende-se que não é necessário formular novas propostas de adoção de providências ou ações de controle, uma vez que já há vários processos tratando de questões análogas. Oportunamente, em cada um desses processos serão formuladas as propostas cabíveis e dado conhecimento tanto à Petrobras quanto ao Congresso Nacional.
94.	Por fim, deve-se registrar que, além dos processos já existentes nesta Corte de Contas que tratam pontualmente sobre falhas relativas aos investimentos realizados pela Petrobras nos últimos anos, o acompanhamento das providências adotadas pela Petrobras para aperfeiçoar seu ambiente de controles internos e de gestão de custos de projetos poderá ser realizado também nos processos de contas anuais, em que se avalia a gestão dos membros da alta administração da estatal.
95.	Assim, embora o atendimento integral das recomendações 9 e 10 da CPI não reste integralmente demonstrado pela Petrobras na forma exata pela qual foi exarada, entende-se desnecessário formular novas propostas ou ações de controle a respeito do assunto, pelos motivos expostos acima.
96.	Recomendação 11: “ao conselho de administração, para eliminar a prática de criação e existência de suplentes de conselheiro, por não representar uma boa prática de governança corporativa” (peça 6, p. 739) .
97.	Resposta da Petrobras à Comissão: informou que o Estatuto da Petrobras à época já previa, no art. 18, §2º, que a existência do suplente do Conselheiro de Administração se daria em caráter excepcional e se extinguiria no prazo de dois anos a contar da reforma do Estatuto Social ocorrida em 1/7/2015 (peça 12, p. 16) .
98.	Resposta complementar da Petrobras ao TCU: esclareceu que a recomendação foi plenamente atendida na AGE de 28/4/2016. Segundo a resposta, o Estatuto Social da Petrobras, desde então, não prevê membros suplentes para o Conselho de Administração. Indicou a consulta ao art. 18 do Estatuto Social (peça 15, p. 8) .
	Análise
99.	O art. 18 do Estatuto Social da Petrobras (peça 16, p. 5) , que trata do Conselho de Administração, não prevê a existência de membros suplentes. Ao contrário, no art. 43, que trata do Conselho Fiscal, existe previsão para a suplência dos membros. Desse antagonismo se depreende que não há previsão de membro suplente para o Conselho de Administração. No mesmo sentido, para eliminar qualquer dúvida, o § 2º do art. 32 do Decreto 8.945/2016, que regulamenta a Lei 13.303/2016, veda expressamente a existência de membro suplente no Conselho de Administração.
100.	Diante do exposto, considera-se que esta recomendação foi satisfatoriamente cumprida.
101.	Recomendação 12: “ao conselho de administração, para promover ajustes no estatuto com o fim de promover a responsabilização de mais gestores nas análises e na tomada de decisão” (peça 6, p. 739) .
102.	Resposta da Petrobras à Comissão: informou que o Conselho de Administração da Petrobras teria aprovado, em 27/1/2016, a nova estrutura organizacional e o novo modelo de gestão da empresa, com a criação de seis Comitês Técnicos Estatutários compostos por gerentes executivos que teriam a função de analisar previamente e emitir recomendações sobre os temas a serem deliberados pelos diretores, sendo, portanto, corresponsáveis nos processos decisórios. Pelo caráter estatutário, os atos dos comitês estariam sujeitos à fiscalização da Comissão de Valores Mobiliários (peça 12, p. 16) .
103.	Resposta complementar da Petrobras ao TCU: acrescentou que os comitês teriam sido incluídos no Estatuto Social na AGE de 28/4/2016 e efetivamente implementados a partir de 1º/7/2016. Segundo a resposta, atualmente, a Diretoria Executiva contaria com o assessoramento do Comitê Técnico Estatutário de Investimento e Desinvestimento e os membros da Diretoria Executiva contariam com sete comitês. Indicou a consulta ao art. 18 do Estatuto Social e ao item 12.12 do Formulário de Referência (peça 15, p. 8-9) .
	Análise
104.	A recomendação em questão trata de atribuir responsabilidade a mais gestores nas análises e na tomada de decisão no âmbito da Petrobras. Nesse sentido, a empresa teria indicado mudanças em seu estatuto social que seriam, em sua opinião, suficientes para o atendimento da recomendação.
105.	Convém reproduzir o disposto nos arts. 30 e 35 do Estatuto Social da Petrobras (peça 16, p. 14-19) :
Art. 30- Compete, ainda, ao Conselho de Administração deliberar sobre as seguintes matérias:
 (...) 
§1º- O Conselho de Administração contará com 7 (sete) Comitês de assessoramento, com atribuições específicas de análise e recomendação sobre determinadas matérias, vinculados diretamente ao Conselho: Comitê Estratégico; Comitê Financeiro; Comitê de Auditoria; Comitê de Auditoria do Conglomerado Petrobras; Comitê de Segurança, Meio Ambiente e Saúde; Comitê de Indicação, Remuneração e Sucessão; e Comitê de Minoritários.
I- Os pareceres dos Comitês não constituem condição necessária para a apresentação de matérias ao exame e deliberação do Conselho de Administração, à exceção da hipótese prevista no §4º deste artigo, quando o parecer do Comitê de Minoritários será obrigatório; 
II- Os membros dos Comitês poderão participar como convidados de todas as reuniões do Conselho de Administração;
 (...) 
Art. 35- A Diretoria Executiva reunir-se-á, ordinariamente, uma vez por semana, com a maioria de seus membros, dentre eles o Presidente ou o seu substituto, e, extraordinariamente, mediante convocação do Presidente ou de 2/3 (dois terços) dos Diretores Executivos.
§1º- A Diretoria Executiva contará com o assessoramento do Comitê Técnico Estatutário de Investimento e Desinvestimento. 
§2º- Os membros da Diretoria Executiva contarão com 7 (sete) Comitês Técnicos Estatutários de assessoramento, compostos por titulares da estrutura geral da companhia, com atribuições específicas de análise e recomendação sobre determinadas matérias, observado o disposto no art. 160 da Lei das Sociedades por Ações: Comitê Técnico Estatutário de Desenvolvimento da Produção e Tecnologia; Comitê Técnico Estatutário de Exploração e Produção; Comitê Técnico Estatutário de Refino e Gás Natural; Comitê Técnico Estatutário Financeiro e de Relacionamento com Investidores; Comitê Técnico Estatutário de Assuntos Corporativos; Comitê Técnico Estatutário de Governança e Conformidade; e Comitê Técnico Estatutário de Estratégia, Organização e Sistema de Gestão.
§3º- Os assessoramentos dos Comitês Técnicos Estatutários não vinculam a Diretoria Executiva ou seus membros, conforme o caso, porém serão condição necessária para o exame e deliberação da matéria no âmbito das respectivas competências.
106.	As alterações no Estatuto vão ao encontro da recomendação expedida no relatório final da CPI, pelas razões expostas a seguir. 	No que concerne às decisões a cargo do Conselho de Administração, embora os pareceres dos comitês não sejam condição necessária para a deliberação, trata-se de níveis de assessoramento que podem proporcionar, ao menos em tese, uma tomada de decisão mais técnica. 	Nesse sentido, tanto nos casos em que o Conselho de Administração divirja de determinado parecer ou se abstenha de solicitá-lo, subentende-se estar o colegiado assumindo uma responsabilidade maior na tomada de decisão. No caso das decisões a cargo da Diretoria Executiva, embora os pareceres dos comitês não vinculem a decisão da Diretoria, são condição necessária para a deliberação, criando um canal extra de discussão e fundamentação nos casos em que a decisão da Diretoria eventualmente divirja de algum parecer técnico.
107.	Diante do exposto, considera-se que esta recomendação foi satisfatoriamente cumprida.
108.	Recomendação 13: “à Diretoria de Governança, Gestão de Riscos e Compliance para disseminar a cultura de gerenciamento de riscos, controles internos e compliance na organização e nas subsidiárias, ressaltando a responsabilidade da diretoria executiva e de cada empregado nesses assuntos” (peça 6, p. 739) .
109.	Resposta da Petrobras à Comissão: informou que a prática já era adotada como um processo contínuo iniciado em 2015, por meio de treinamento presencial para novos empregados, gerentes e supervisores. Também teria sido disponibilizado treinamento a distância para toda a força de trabalho, sem prejuízo do desenvolvimento de outros treinamentos de acordo com o risco das atividades desenvolvidas (peça 12, p. 16) .
110.	Resposta complementar da Petrobras ao TCU: ratificou a informação prestada anteriormente e discriminou ações que já teriam sido realizadas, entre elas: (i) ações permanentes de comunicação (notas no portal, eventos internos, etc.) ; (ii) treinamentos presenciais, especialmente para administradores, novos empregados, gestores e profissionais que atuam no processo de contratação e patrocínios; (iii) treinamentos a distância para toda a força de trabalho, incluindo: Capacitação desenvolvida pelo Pacto Global sobre combate à corrupção; Código de Ética e Guia de Conduta; Legislações Anticorrupção e Ética nos Negócios; (iv) vídeo aulas, incluindo temas como: Controles Internos e Certificação Sox; Prevenção à Lavagem de Dinheiro e Financiamento ao Terrorismo (peça 15, p. 9) .
	Análise
111.	Trata-se de recomendação de difícil mensuração, especialmente para avaliar em que medida teria sido cumprida ou não.
112.	Nada obstante, a Petrobras apresentou diversos elementos que demonstram ações que teriam sido realizadas com o objetivo de promover a cultura de comportamento ético e em conformidade com os padrões aceitos (peça 16, p. 990-1052) .
113.	Entre os documentos apresentados, destacam-se, conforme alegado pela Petrobras, treinamentos constantes e rotineiros da força de trabalho.
114.	Em sentido semelhante, a companhia dispõe de Código de Ética, Guia de Conduta, Manual do Programa Petrobras de Prevenção à Corrupção, bem como de Comissão de Ética, conforme se verifica no inciso IV do § 1º do art. 21 e no inciso II do § 6º do art. 28 do Estatuto Social (peça 16, p. 7-12) . Os referidos documentos podem ser acessados no site http://transparencia.petrobras.com.br/institucional.
115.	Diante do exposto, considera-se que esta recomendação foi satisfatoriamente cumprida.
116.	Recomendação 14: “atualizar a página da Petrobras na internet para divulgação: a) do Relatório de Gestão; b) do Relatório e do Certificado de Auditoria, com parecer do órgão de controle interno; e c) do pronunciamento do Ministro de Estado supervisor da área, ou da autoridade de nível hierárquico equivalente, conforme determina o art. 20-B do Decreto nº 3.591/2000 e da Portaria CGU nº 262/2005” (peça 6, p. 739) .
117.	Resposta da Petrobras à Comissão: informou que a prática já seria adotada na Petrobras e apresentou quadro demonstrando que todos os relatórios dos últimos anos já estariam divulgados no site da Petrobras (peça 12, p. 17) .
118.	Resposta complementar da Petrobras ao TCU: reportou-se às informações prestadas acima (peça 15, p. 10) .
Análise
119.	O site da Petrobras fornece, de fato, os relatórios contidos na recomendação, conforme se pode verificar em http://transparencia.petrobras.com.br/auditoria.
120.	Diante do exposto, considera-se que esta recomendação foi satisfatoriamente cumprida.
CONCLUSÃO
121.	Avaliaram-se, nesta oportunidade, o cumprimento, por parte da Petrobras, das quatorze recomendações constantes do relatório final da CPI da Petrobras. Apresenta-se, a seguir, um quadro resumo a respeito das conclusões obtidas.
Quadro 1 – Resumo das conclusões a respeito do cumprimento das recomendações
122.	De forma mais detalhada, apresenta-se abaixo um panorama geral sobre o resultado do exame técnico realizado.
123.	Recomendação 1: “segregar (separar) o processo de compras e contratações de bens e serviços nas fases de aquisição, administração de contrato e pagamento”.
124.	Conclusão: considerando o novo contexto jurídico-normativo estabelecido pela Lei 13.303/2016, que desencadeou a edição do RLCP, bem como considerando a reestruturação interna destacada pela companhia, com a criação da área de SBS, que buscou imprimir maior segregação de funções das diversas etapas dos processos de licitações e contratos, entende-se que esta recomendação foi satisfatoriamente cumprida (§ 24) .
125.	Recomendação 2: “utilizar, preferencialmente, licitação por concorrência para as compras e contratações de bens e serviços de valores relevantes. A relevância deve ser estabelecida pelo conselho de administração da Petrobras, por proposta da diretoria executiva”.
126.	Conclusão: embora não se tenha comprovado o cumprimento da recomendação, em razão do advento da nova Lei das Estatais, Lei 13.303/2016, que alterou o estatuto jurídico das licitações e contratos e estabeleceu novas modalidades, bem como da edição do RLCP que detalhou as formas de execução de licitação no âmbito da companhia, considera-se que o assunto deve ser considerado saneado (§ 30) .
127.	Recomendação 3: “à Auditoria Interna para avaliar periodicamente as compras e contratações de bens e serviços por meio da licitação por convite, de modo a mitigar o risco de direcionamento da carta-convite para uma única empresa ou grupo de empresas, dando ciência da avaliação à diretoria executiva, ao comitê de auditoria e ao conselho de administração. Caso a Auditoria Interna execute testes nos contratos por amostragem aleatória, deverá utilizar confiança estatística de 95% e, no máximo, 5% de erro amostral. A avaliação do possível direcionamento ao fornecedor selecionado na amostra será retrospectiva dos últimos cinco anos”.
128.	Conclusão: a recomendação foi cumprida parcialmente. Os diversos aperfeiçoamentos implementados na estrutura da Petrobras e na sua unidade de Auditoria Interna, bem como as modificações no regime jurídico aplicável às licitações e contratos da estatal, permitem concluir que a questão específica abordada na recomendação 3 do relatório da CPI encontra-se devidamente saneada, não sendo necessário, por ora, a implementação de medidas de controle externo específicas (§ 44) .
129.	Recomendação 4: “à Auditoria Interna para avaliar periodicamente o cadastro corporativo de fornecedores (inscrição, renovação e reexame) de modo a mitigar o risco de restringir a concorrência entre os fornecedores, dando ciência da sua avaliação à diretoria executiva, ao comitê de auditoria e ao conselho de administração”.
130.	Conclusão: embora a recomendação não tenha sido cumprida, em razão do advento da nova Lei das Estatais, Lei 13.303/2016, que alterou o estatuto jurídico das licitações e contratos e estabeleceu novas modalidades, e do Regulamento de Licitações e Contratos da Petrobras, considera-se que o assunto deve ser considerado saneado, uma vez que o procedimento de pré-qualificação e o registro cadastral são, de acordo com a nova regulamentação, acessíveis por quaisquer interessados que cumpram os requisitos exigidos (§ 52) .
131.	Recomendação 5: “os contratos de bens e serviços devem ser formalizados por prazo determinado, evitando-se assim as renovações automáticas que impedem a renegociação”.
132.	Conclusão: considera-se que esta recomendação foi satisfatoriamente cumprida (§ 58) .
133.	Recomendação 6: “revisar os contratos com fornecedores (serviços, suprimentos e etc.) com o fim de apurar irregularidades e desvios éticos de empregados ou ex-empregados”.
134.	Conclusão: considerando que foram instituídas comissões internas de apuração e que os avanços normativos e institucionais de governança na Petrobras servem para reduzir os riscos de ilícitos em contratos futuros, entende-se que a recomendação foi cumprida, devendo-se considerar o item saneado (§ 65) .
135.	Recomendação 7: “realizar verificações mensais de conformidade (ou de compliance) no processo de compras e contratações de bens e serviços, valendo-se, sempre que possível, do uso intensivo de sistemas de tecnologia de informação (TI) para a realização dos testes e geração de indicadores de desempenho da conformidade (KPI – Key Performance Indicator) para análise dos resultados pelas estruturas de governança. O nível de conformidade aceitável será estabelecido pelo conselho de administração da Petrobras, por proposta da diretoria executiva”.
136.	Conclusão: entende-se que a recomendação foi satisfatoriamente cumprida, na medida em que há todo um processo formal e periódico de verificação de conformidade, com indicadores definidos e um processo de acompanhamento interno, com auxílio de sistemas de tecnologia de informação (TI) (§ 75) .
137.	Recomendação 8: “realizar monitoramento eletrônico nas compras e contrações de bens e serviços por meio de testes eletrônicos com configuração de parâmetros voltados para detectar desvios de comportamento de empregados, de fornecedores, ou de variáveis aplicadas aos contratos”.
138.	Conclusão: entende-se que a recomendação foi satisfatoriamente cumprida (§ 81) .
139.	Recomendação 9: “à Auditoria Interna para validar, de modo segregado e independente, os dados de entrada, processamento e saída dos modelos de análise de investimento utilizados para tomada de decisão na Petrobras”.
140.	Recomendação 10: “à Auditoria Interna para realização periódica de testes de acurácia (backtesting) com objetivo de apurar a assertividade dos modelos de análise de investimento utilizados para a tomada de decisão, dando ciência do resultado à diretoria executiva, ao comitê de auditoria e ao conselho de administração. As faixas de aprovação, alerta e reprovação dos modelos, como resultado dos backtesting, devem ser estabelecidas pela diretoria executiva e aprovadas pelo conselho de administração. Caberá à Auditoria Interna, na sua avaliação, analisar as causas de reprovação e de alerta, recomendar as alterações nas variáveis dos modelos (calibragem) e, ao final, certificar as recomendações emitidas”.
141.	Conclusão: embora o atendimento integral das recomendações 9 e 10 da CPI não reste integralmente demonstrado pela Petrobras na forma exata pela qual foi exarada, entende-se desnecessário formular novas propostas ou ações de controle a respeito do assunto (§ 95) .
142.	Recomendação 11: “ao conselho de administração, para eliminar a pratica de criação e existência de suplentes de conselheiro”.
143.	Conclusão: considera-se que esta recomendação foi satisfatoriamente cumprida (§ 100) .
144.	Recomendação 12: “ao conselho de administração, para promover ajustes no estatuto com o fim de promover a responsabilização de mais gestores nas análises e na tomada de decisão”.
145.	Conclusão: considera-se que esta recomendação foi satisfatoriamente cumprida (§ 107) .
146.	Recomendação 13: “à Diretoria de Governança, Gestão de Riscos e Compliance para disseminar a cultura de gerenciamento de riscos, controles internos e compliance na organização e nas subsidiárias, ressaltando a responsabilidade da diretoria executiva e de cada empregado nesses assuntos”.
147.	Conclusão: considera-se que esta recomendação foi satisfatoriamente cumprida (§ 115) .
148.	Recomendação 14: “atualizar a página da Petrobras na internet para divulgação: a) do Relatório de Gestão; b) do Relatório e do Certificado de Auditoria, com parecer do órgão de controle interno; e c) do pronunciamento do Ministro de Estado supervisor da área, ou da autoridade de nível hierárquico equivalente, conforme determina o art. 20-B do Decreto nº 3.591/2000 e da Portaria CGU nº 262/2005”.
149.	Conclusão: considera-se que a recomendação foi satisfatoriamente cumprida (§ 120) .
150.	De acordo com o exposto, propomos ao Tribunal informar ao Exmo. Sr. Léo Motta, presidente da Comissão de Fiscalização Financeira e Controle da Câmara dos Deputados, e ao Exmo. Sr. Roberto de Lucena, que ocupava a presidência da referida Comissão e enviou a presente solicitação ao Tribunal, que a empresa Petróleo Brasileiro S/A - Petrobras aplicou a maioria das medidas sugeridas pela extinta CPI da Petrobras ou outras equivalentes para eliminar ou reduzir os problemas identificados, seja em atendimento às recomendações da CPI ou em decorrência do novo contexto jurídico-normativo estabelecido pela Lei 13.303/2016, a partir do qual diversos aperfeiçoamentos foram implementados na estrutura da estatal.
PROPOSTA DE ENCAMINHAMENTO
151.	Diante do exposto, submete-se a presente solicitação do Congresso Nacional, formulada por intermédio do Ofício 138/2018/CFFC-P, de 19/11/2018, pelo presidente da Comissão de Fiscalização Financeira e Controle da Câmara dos Deputados, com base na Proposta de Fiscalização e Controle 83/2016, de 14/7/2017, de autoria do Deputado Federal Hugo Motta, propondo:
a)	informar ao Exmo. Sr. Léo Motta, presidente da Comissão de Fiscalização Financeira e Controle da Câmara dos Deputados, e ao Exmo. Sr. Roberto de Lucena, que ocupava a presidência da referida Comissão e enviou a presente solicitação ao Tribunal, que a empresa Petróleo Brasileiro S/A - Petrobras aplicou a maioria das medidas sugeridas pela extinta CPI da Petrobras ou outras equivalentes para eliminar ou reduzir os problemas identificados, seja em atendimento às recomendações da CPI ou em decorrência do novo contexto jurídico-normativo estabelecido pela Lei 13.303/2016, a partir do qual diversos aperfeiçoamentos foram implementados na estrutura da estatal;
b)	dar ciência da decisão que vier a ser adotada aos Deputados Federais Léo Motta e Roberto de Lucena, nos termos da minuta de aviso inserida no módulo “Comunicações” do e-TCU;
c)	considerar a solicitação integralmente atendida e arquivar o presente processo, nos termos dos arts. 169, inciso II, do Regimento Interno do TCU e 17, inciso I, da Resolução - TCU 215/2008.”
É o Relatório.

não há.

Não atuou.

SOLICITAÇÃO DO CONGRESSO NACIONAL. PROPOSTA DE FISCALIZAÇÃO PARA EXAMINAR A APLICAÇÃO DAS MEDIDAS SUGERIDAS PELA EXTINTA COMISSÃO PARLAMENTAR DE INQUÉRITO DA PETROBRAS. CONHECIMENTO. DILIGÊNCIA PARA AVALIAR CUMPRIMENTO DAS MEDIDAS SUGERIDAS PELA CPI. CUMPRIMENTO DA MAIORIA DAS MEDIDAS SUGERIDAS PELA CPI. JUSTIFICATIVAS RAZOÁVEIS PARA A NÃO IMPLEMENTAÇÃO DAS DEMAIS RECOMENDAÇÕES. ATENDIMENTO INTEGRAL DA SOLICITAÇÃO. COMUNICAÇÃO. ARQUIVAMENTO.

SOLICITAÇÃO DO CONGRESSO NACIONAL (SCN)

Secretaria de Fiscalização da Infraestrutura de Petróleo e Gás Natural.

Trago à apreciação deste Colegiado Solicitação do Congresso Nacional (SCN) autuada em decorrência da Proposta de Fiscalização e Controle 83/2016, de autoria do Exmo. Sr. Deputado Federal Hugo Motta, encaminhada pelo Exmo. Sr. Deputado Federal Roberto de Lucena, na condição de presidente da Comissão de Fiscalização Financeira e Controle da Câmara dos Deputados (CFFCP) , por meio do Ofício 138/2018/CFFCP, de 19/11/2018 (peça 1) .
2.	A mencionada comissão de fiscalização propôs que este Tribunal promovesse fiscalização de forma a examinar a adoção, pela estatal, das medidas sugeridas por meio do relatório final da extinta Comissão Parlamentar de Inquérito (CPI) da Petrobras, de outubro de 2015, no sentido de reforçar os mecanismos de governança, controle e transparência (peça 1, p. 5) .
3.	No período ocorrido entre a conclusão dos trabalhos dessa Comissão de Inquérito e a solicitação ora em análise, novos instrumentos legais e normativos de governança passaram a existir, como a Lei 13.303/2016 – chamada de Lei das Estatais – que dispõe sobre o estatuto jurídico das empresas públicas, sociedades de economia mista no âmbito da União, dos Estados, do Distrito Federal e dos Municípios. No mesmo ano, o Decreto Presidencial 8.945/2016, de 27 de dezembro de 2016, regulamentou diversos aspectos previstos na Lei 13.303/2016.
4.	No período decorrido entre a aprovação do relatório da referida Comissão de Inquérito e a presente SCN, a Petrobras realizou modificações em sua estrutura organizacional de forma que a criação da Diretoria de Governança, Risco e Conformidade e as alterações em seu estatuto social estão ligadas com as recomendações feitas pela CPI já mencionada.
5.	Considerando essa nova situação, acolhi, por meio de despacho (peça 9) , a proposta da unidade técnica (peça 7) pela admissibilidade da SCN, por estarem presentes os requisitos mínimos necessários para o feito, e determinei a realização de diligência para que a estatal informasse as providências adotadas com o fito de avaliar o atendimento às recomendações constantes do capítulo XVII do relatório final da referida CPI, previamente à eventual autorização de ação de controle por parte deste Tribunal.
6.	Especificamente quanto ao pleito contido na SCN, entendo que, para o presente caso, a ação de fiscalização tipo monitoramento, por buscar, nos termos do art. 243 do RITCU, verificar o cumprimento de suas deliberações e os resultados delas advindos, amolda-se melhor ao objetivo pretendido pela Comissão de Fiscalização Financeira e Controle da Câmara dos Deputados – qual seja o de analisar o cumprimento das recomendações feitas no relatório da CPI – que a pretendida auditoria operacional. Este último é adotado para aferir o desempenho da gestão governamental de forma contribuir para a melhoria do desempenho das políticas públicas.
7.	Feita a diligência, a unidade técnica (peça 18) avaliou o grau de cumprimento das recomendações constantes do relatório final da CPI de forma a ampliar a governança e a transparência na Petrobras. Em breve síntese, a estatal petrolífera pôs em prática nove das quatorze recomendações feitas pela extinta Comissão Parlamentar, podendo-se considerá-las cumpridas.
8.	Em relação às demais, apesar de não terem sido integralmente cumpridas, as razões apresentadas pela Petrobras indicam o devido tratamento de todas as fragilidades apontadas a ponto de serem consideradas saneadas.
9.	Concluo, portanto, que a Petrobras internalizou a maioria das recomendações apresentadas no relatório final daquela CPI ou, alternativamente, adotou medidas equivalentes com o fito de eliminar ou reduzir os problemas identificados, seja por força das recomendações contidas no citado relatório ou em decorrência do novel arcabouço jurídico-legal estabelecido pela Lei das Estatais.
10.	Tendo em vista que a análise da diligência englobou o monitoramento de todas as quatorze recomendações feitas no relatório da CPI da Petrobras, entendo prescindível a realização de fiscalização – via monitoramento ou auditoria operacional – para o atendimento da solicitação endereçada a este Tribunal pela Comissão da Câmara dos Deputados, motivo pelo qual considero que a SCN, por ter cumprido o objetivo pretendido, foi integralmente atendida.
11.	Diante do início de uma nova legislatura e da composição de suas comissões, considero importante comunicar ao Deputado Léo Motta, atual presidente da Comissão de Fiscalização Financeira e Controle da Câmara dos Deputados, ao Deputado Roberto de Lucena, signatário da solicitação enviada a este Tribunal, bem como ao Deputado Hugo Motta, por ter sido autor da proposta de fiscalização, que a estatal Petrobras internalizou a maioria das recomendações apresentadas no relatório final da CPI ou, alternativamente, adotou medidas equivalentes com o fito de eliminar ou reduzir os problemas identificados.
12.	Por fim, estando o processo em meu gabinete, recebi pedido de cópia integral dos autos (peça 21) por causídica que não se encontra na relação de procuradores habilitados pela Petrobras (peça 22) , dessa forma indefiro o pedido de cópia pleiteado, sem prejuízo, entretanto, de dar ciência à estatal da presente decisão e da disponibilidade de acessar o Voto e o Relatório que fundamentam o acórdão pelo sítio eletrônico deste Tribunal.
	Ante o exposto, VOTO no sentido de que o Tribunal adote a deliberação que ora submeto à apreciação deste Colegiado.
TCU, Sala das Sessões Ministro Luciano Brandão Alves de Souza, em 3 de julho de 2019.
AROLDO CEDRAZ 
Relator